【裁判字號】    98,易,291
【裁判日期】    980831
【裁判案由】    傷害
【裁判全文】
臺灣臺北地方法院刑事判決               98年度易字第291號
                                       98年度易字第2029號
公  訴  人  臺灣臺北地方法院檢察署檢察官
被      告  甲○○
選任辯護人  林雅君律師
上列被告因傷害等案件，經檢察官提起公訴（97年度偵字第2609
5號、98年度偵字第1231號）及追加起訴（98年度蒞追字第15號
），本院判決如下：
    主  文
甲○○成年人故意對兒童犯傷害罪，處拘役伍拾伍日，如易科罰
金，以新臺幣壹仟元折算壹日；又成年人故意對兒童犯公然侮辱
罪，處罰金新臺幣陸仟元，如易服勞役，以新臺幣壹仟元折算壹
日。
    事  實
一、甲○○於民國97年10月間為臺北市信義國小6年4班導師，其
    身為教師，明知學生之學習權、受教育權、身體自主權及人
    格發展權，國家應予保障，並使學生不受任何體罰，造成身
    心之侵害，為教育基本法第8條第2項所明定。其於97年10月
    3日下午3時15分許該校學童打掃時間，在上開班級教室後門
    附近，明知班上學生李○○（86年生，真實姓名、年籍詳卷
    ）係未滿12歲之兒童，因認李○○與其間之對話涉有黃色笑
    話之嫌，竟基於公然侮辱之犯意，於在其2人周圍打掃、發
    作業之同班學生李A（85年生，真實姓名、年籍詳卷）、蔡
    A1（86年生，真實姓名、年籍詳卷）、吳○○（85年生，真
    實姓名、年籍詳卷），與其他行經其2人周圍之人，及在上
    開教室後門外走廊上靠圍牆側之同班學生蔡○○均得共見共
    聞之情況下，以「過來! 沒有看過那麼色的女生」等詞，當
    場辱罵李○○，足以生損害於李○○之名譽及社會評價。復
    明知若以狀似握拳，用食指及中指夾捏他人鼻子，旋將手使
    力抽回，將會造成他人鼻部受傷害，仍基於傷害人之身體之
    故意，以上開方式捏抽李○○之鼻部，致李○○受有鼻部挫
    傷及瘀血之傷害。
二、案經李○○及李○○之母楊○○（真實姓名詳卷）告訴及臺
    北市政府警察局信義分局報請臺灣臺北地方法院檢察署檢察
    官偵查起訴暨追加起訴。
    理  由
壹、程序方面
    按被告以外之人於審判外之言詞或書面陳述，除法律有規定
    者外，不得作為證據，刑事訴訟法第159條第1項定有明文。
    本判決以下所引用之證據，其證據能力之認定如下：
一、證人李○○、蔡○○於檢察官偵查中所為之供述，雖因渠等
    未滿16歲，依刑事訴訟法第186條第1項第1款規定，不得命
    其具結，惟檢察官訊問證人時，原則上均能遵守法律規定，
    不致違法取供，且依作成時之客觀條件及環境而為判斷，均
    係出於供述者之真意，並無顯有不可信之情況，是依同法第
    159條之1第2項規定，均有證據能力。
二、按依醫師法第12條第1項規定：醫師執行業務時，應製作病
    歷，並簽名或蓋章及加註執行年、月、日。第二項規定：前
    項病歷，除應於首頁載明病人姓名、出生年、月、日、性別
    及住址等基本資料外，其內容至少應載明下列事項：一就診
    日期。二主訴。三檢查項目及結果。四診斷或病名。五治療
    、處置或用藥等情形。六其他應記載事項。因此，醫師執行
    醫療業務時，不論患者是因病尋求診療，或因特殊目的而就
    醫，醫師於診療過程中，應依醫師法之規定，製作病歷，此
    一病歷之製作，均屬醫師於醫療業務過程中所須製作之紀錄
    文書，而且每一醫療行為均屬可分，因其接續之看診行為而
    構成醫療業務行為，其中縱有因訴訟目的，例如被毆傷而尋
    求醫師之治療，對醫師而言，仍屬其醫療業務行為之一部分
    ，仍應依法製作病歷，則該病歷仍屬業務上所製作之紀錄文
    書，與通常之醫療行為所製作之病歷無殊，自屬刑事訴訟法
    第159條之4第2款所稱從事業務之人於業務上所須製作之紀
    錄文書，而診斷證明書係依病歷所轉錄之證明文書，自仍屬
    該條項之證明文書（最高法院97年度台上字第666號裁判要
    旨參照）。再製作本案診斷證明書之醫師李B（真實姓名詳
    卷）雖與告訴人李○○具有父女關係，然其已於本院審理時
    結證稱：伊係依診療時所見之客觀事實照實紀錄，並製作診
    斷證明書（見本院卷(一)第112頁反面）等語明確，堪認上開
    診斷證明書並無顯不可信之情況，揆諸前開說明，本案卷內
    之診斷證明書自有證據能力。
三、告訴人楊○○所提出之告訴人李○○傷勢照片3張，係相機
    擷取告訴人李○○外在所呈現之樣貌後，以機械方式而留存
    之圖像，並非依賴人之記憶再加以轉述而得，非供述證據，
    無傳聞法則之適用。被告雖質疑其中1張照片拍攝日期與上
    開犯罪日期不符，惟此屬該照片證明力高低之問題，要與證
    據能力之認定無涉，上開3張照片自具有證據能力。
四、至其他審判外之供述證據，被告及辯護人知其為傳聞證據，
    於言詞辯論終結前並未聲明異議，本院審酌其作成時之情況
    認為並無不適當之情事，是依同法第159條之5第2項規定，
    認均有證據能力。
貳、實體方面
一、訊據被告甲○○固不否認其為臺北市信義國小6年4班導師，
    曾於上揭時、地以前述方式捏告訴人李○○鼻部之事實，惟
    矢口否認有何公然侮辱及傷害之犯行，辯稱: 當日係因聽到
    李○○有不當言詞，伊身為李○○之教師，自有責任導正其
    言行，遂對其稱: 「女生講這種話，人家會認為你很色」等
    語以告誡勸導，未有公然侮辱李○○之故意；且伊係為管教
    李○○，始依平日管教學生之方式捏其鼻部，以求糾正，該
    行為力道應不致使李○○受傷，屬業務上正當行為，非出於
    傷害之故意云云。
二、經查；
  (一)被告於前揭時、地，因認告訴人李○○與其間之部分對話涉
    有黃色笑話之嫌，而以上開方式捏抽告訴人李○○之鼻部，
    致告訴人李○○受有鼻部挫傷及瘀血事實，業據證人即告訴
    人李○○於偵查中及本院審理時證述明確（見偵查卷第102
    頁至第104頁、本院卷第115頁至第122頁），核與證人即當
    時站在被告與告訴人李○○中間之學生蔡A1於本院審理時證
    述：97年10月3日下午打掃時間，被告在教室中告訴人李○
    ○過來之後，即用食指跟中指往內凹，夾住李○○的鼻子1
    、2秒後放開，李○○的鼻子就有一點紅，放學時已呈一點
    紫色，與他字卷第9頁診斷證明書前方3張照片（下稱傷勢照
    片）所示之情狀差不多，伊到同年10月6日上課時，還見到
    告訴人李○○之鼻子還有一點紅（見本院卷(二)第24 頁）；
    證人即站在上開教室後門外走廊上靠圍牆側之學生蔡○○於
    本院審理時證稱：被告於上開時、地，在告訴人李○○對被
    告說了類似黃色笑話之言詞後，被告就叫告訴人李○○過來
    ，並以手握拳，將食指及中指往內凹之方式，夾住告訴人李
    ○○的鼻子往前拉，且稍微甩動，伊當時所見告訴人李○○
    之鼻子是慢慢紅起來，還沒有卷附傷勢照片那麼嚴重，伊上
    英文課之後，就沒有再注意告訴人李○○（見本院卷(二)第22
    頁反面至第23頁）；證人即位於上開教室內站在告訴人李○
    ○左側約一步之遙之同班學生李A於本院審理時證稱：被告
    於上開時、地，在告訴人李○○對被告說了類似黃色笑話之
    言詞後，被告就叫告訴人李○○過來，並以手握拳，將食指
    及中指往內凹之方式，夾住告訴人李○○的鼻子往前拉，捏
    的瞬間告訴人李○○的鼻子就紅了，捏完後告訴人李○○鼻
    子的情形就如卷附傷勢照片所示（見本院卷(一)第122頁至第
    127頁）；證人即同班之學生陳○○於本院審理時證稱：伊
    於97年10月3日放學時，曾看到李○○的鼻子呈現有點紅、
    有點淡紫之顏色，類似卷附傷勢照片所示，且該狀況大概持
    續有2、3日（見本院卷(一)第18頁反面至第20頁）等語大致相
    符，並有李唯通診所97年10月3日診斷證明書1紙在卷可稽（
    見他字卷第9頁），堪認被告於前揭時、地捏抽告訴人鼻部
    之力量非輕，否則告訴人之鼻部不致在被告捏住之際即呈紅
    色充血之狀，而告訴人李○○之鼻部皮下組織亦確因被告前
    開力道非輕之捏抽行為而受傷呈紅腫瘀血之態，並持續至少
    約2至3日之久乙情甚明。再告訴人李○○於97年10月3日確
    受有上開傷勢，亦經證人即為其看診之醫師李B於本院審理
    時到庭結證稱：告訴人於97年10月3日晚上7時左右，由母親
    協同前來其所經營之診所就診，伊當時所見告訴人鼻部外觀
    之情形，如卷附傷勢照片所示，即告訴人鼻部有紅腫、瘀青
    現象，且告訴人鼻部受傷之位置在正中心，顯然係受到外力
    施力所致，而揉鼻子與鼻子遭受外力傷害所造成之紅腫不同
    ，如係因揉鼻子所造成之鼻部發紅情況，其發紅位置多在人
    中附近，且較不會成紅腫、瘀紫態樣，故伊才會開立如他字
    卷第9頁所示告訴人受有鼻部挫傷及瘀血傷害之診斷證明書
    等語綦詳（見本院卷(一)第110頁至第113頁）。且告訴人確有
    於97年10月3日至證人李B所經營之李唯通診所就診之情，亦
    有中央健康保險局98年6月19日健保醫字第0980050468號函
    及檢附之告訴人李○○於97年10月3日之中央健康保險局保
    險對象門診就醫記錄明細表1份存卷可佐（見本院卷(二)第5頁
    至第6頁）。徵之證人李B雖為告訴人李○○之父，然其同時
    亦為具有專業醫學背景之醫師，當有能力判斷李○○所受傷
    害情況，且其證詞與證人蔡A1、蔡○○、李A、陳○○前開
    關於告訴人李○○鼻部於遭被告以上揭方式抽捏後所呈態樣
    之證述，並無扞挌之處，是其上開證言應無偏頗迴護之虞，
    堪可採信。此外，觀之告訴人楊○○所提告訴人李○○之3
    張傷勢照片（見他字卷第9頁前方），確實清晰可見告訴人
    李○○之鼻頭周圍呈紅腫略帶紫青之現象，雖被告質疑其中
    一張日期顯示為2008.10.02之照片，其日期早於本案事發時
    點，而認該張照片之真實性有疑，然比對該照片所示告訴人
    李○○之受傷情狀與其他兩張日期顯示為2008.10.03之照片
    相同，亦與上開證人所見告訴人李○○事發當日鼻部經被告
    抽捏後之實際狀況吻合，堪認上揭照片應非造假，或為相機
    日期設定錯誤所致。基上所述，足認告訴人李○○於上開時
    、地，確因被告前揭以手抽捏其鼻部之行為而受有鼻部挫傷
    及瘀血之情無訛。
  (二)又被告平時即以手捏抽學生鼻部之方式管教學生，且每次以
    此方式處罰學生後，學生鼻部即因而紅腫之情，業據曾遭被
    告以此方式處罰之學生即證人李A於本院審理時證述：伊曾
    因上課說話、在教室奔跑而遭被告捏過鼻子2次，痛的感覺
    覺得還好，但捏完鼻子後，鼻子會紅等語（見本院卷(一)第12
    5頁反面）；證人蔡○○於本院審理時證稱：伊曾因罵髒話
    或講黃色笑話而被被告捏鼻子，捏完後，伊的鼻子會紅紅的
    ，但沒有瘀青等語（見本院卷(二)第22頁反面）；證人蔡A1證
    稱：伊曾因不乖，上課任意發言或跟同學聊天而遭被告捏鼻
    子，捏完後剛開始有紅腫，但隔天就沒有了等語明確（見本
    院卷(二)第25頁），是被告就其以捏鼻子之方式處罰學生，將
    會造成受罰者鼻部紅腫乙情，應有所認識，參以被告於本院
    審理時自承其平日會以捏鼻子之方式處罰學生，衡情被告既
    以上開方式作為「處罰」之手段，則為達一定之警惕作用，
    其下手力道自非僅止於一般人玩笑或戲謔式捏觸他人鼻部之
    綿柔手感，佐以人之鼻部屬人體顏面較為脆弱之部位，且佈
    滿許多微血管，如遭外力不當之捏抽，極有可能造成產生紅
    腫之傷害，此為眾所周知之常情，以被告大學畢業且身為小
    學教師之學經歷，有被告調查筆錄1份存卷可考（見偵查卷
    第4頁），當無不知之理，詎其猶於上開時、地，以上開相
    同方式處罰告訴人李○○，致告訴人李○○受有前揭傷害，
    自難諉為無傷害之故意。
  (三)又被告於前揭時、地，在證人李A、蔡A1、吳○○、蔡○○
    ，與其他行經被告與告訴人李○○周圍之人均得共見共聞之
    情況下，公然對告訴人李○○辱罵「過來！沒有看過那麼色
    的女生」之情，業據證人李○○於偵查中及本院審理時證述
    明確（見偵查卷第103頁、本院卷(一)第116頁），核與證人吳
    ○○於本院審理中證稱：「（問：甲○○老師比捏鼻子手勢
    之前，有無對李○○說什麼話？）沒看過像妳這麼色的女生
    。（問：甲○○老師說這句話時，是很嚴肅的，還是用開玩
    笑的方式？）嚴肅」等語明確（見本院卷(二)第30頁），堪已
    認定。雖被告以前詞置辯，並稱證人吳○○之記憶可能因事
    發期間已久而出現錯誤云云，然觀諸證人吳○○前揭於本
    院審理時所為之證述，係本院以開放性問題訊問之前提下，
    證人吳○○就被告於前揭時、地對告訴人李○○所言話語之
    明確回答，如被告未曾為上開用語，則證人吳○○何能於本
    院以前揭開放性問題訊問時，即與告訴人李○○為相同之證
    述，復查無證據證明證人吳○○有何偏袒迴護告訴人李○○
    之情，是其前揭證詞當可採信。
  (四)又本案發生之時，正值信義國小下課打掃時間，留在教室內
    打掃之學生人數眾多，且身處被告及告訴人李○○身旁之人
    即可聽聞渠等間彼此對話等情，業經證人李A於本院審理時
    證稱：案發當時班上同學還在打掃，教室裡面大概有16個同
    學等語（見本院卷(一)第126頁）；證人吳○○於本院審理時
    證稱：被告對告訴人李○○說上開話語時，站在其等旁邊之
    人可以聽到等語明確（見本院卷(二)第31頁反面），佐以被告
    對告訴人李○○說上開言詞時，仍為下課打掃時間，衡情學
    生於打掃時不免隨處走動，自有可能隨時經過班級教室後門
    附近，而得共聞共見被告以前開話語辱罵告訴人李○○，再
    衡之社會常情，「色」字，多用於指涉他人私德不彰，品行
    非佳，是被告於上揭時、地，以前開話語辱罵告訴人李○○
    ，自足以貶抑告訴人李○○之道德形象及社會人格評價，而
    該當公然侮辱之犯行甚明。
  (五)另被告辯稱伊上開作為，均係其出於教師身分而對告訴人李
    ○○所為不當言行之必要管教，應屬刑法第22條之業務上正
    當行為云云。惟按教師負有輔導或管教學生，引導其適性發
    展，並培養其健全人格之義務，教師法第17條第1項第4款固
    定有明文，惟就輔導及管教所得使用之手段，不包括對學生
    施以體罰，造成學生身心之侵害，教育基本法第8條第2項亦
    規定甚明，且依信義國小輔導與管教學生辦法第15條規定，
    教師依學生人格特質、身心健康、家庭因素、行為動機與平
    時表現等要件管教學生，而得採取之措施亦不包括體罰在內
    （偵查卷第96頁)，顯見教師輔導及管教方法應符合教育之
    目的，並兼具必要性及相當性，以尊重學生人格尊嚴，進而
    促進其全人格健全發展為宗旨，故傷害學生身心健康之管教
    方式，自屬違背教育目的，為法所不許。而體罰係指教師於
    教育過程中，基於處罰之目的，親自或責令學生自己或第三
    者對學生身體施加強制力。查被告於本院審理時自承係因學
    生不喜歡罰寫課文，因而改以捏鼻子或勞動服務等方式以為
    管教（見本院卷(二)第61頁），足認被告於可實施之管教方式
    中，捏學生鼻子並非唯一可達導正學生言行之方式，尚有其
    他對學生身體侵害較小之手段可資選擇。再者，捏抽鼻部係
    一使被處罰人感到疼痛不適之管教手段，且告訴人李○○確
    因被告前揭行為而受有上開傷害，已如前述，是被告上揭抽
    捏告訴人李○○鼻部之行為，當屬教師基於處罰之目的，親
    自對學生身體施加強制力之體罰行為，顯已逾越上開教師法
    所賦與教師輔導或管教學生之必要限度，自非屬業務上之正
    當行為。且被告對未滿12歲之告訴人李○○為上開言詞，除
    貶損告訴人李○○之名譽，造成其身心侵害外，難認並不能
    使李○○據而得知其言行係如何不當，及該如何改進，難認
    有何教育目的及價值存在，自不得主張業務上正當行為以阻
    卻違法。
  (六)末按除有正當理由而無法避免者外，不得因不知法律而免除
    刑事責任。但按其情節，得減輕其刑，刑法第16條定有明文
    ；而究有無該條所定情形而合於得免除其刑者，係以行為人
    欠缺違法性之認識，即以無違法性之認識為前提，且其自信
    在客觀上有正當理由，即依一般觀念，通常人不免有此誤認
    而信為正當，亦即其欠缺違法性認識已達於不可避免之程度
    者，始足當之（最高法院92年度台上字第4497號判決參照）
    。查被告身為國小教師多年，並身兼臺北市教師會理事全國
    教師會代表等情，業據被告於本院審理時供述無訛，是其對
    於教育基本法第8條第2項所定「使學生不受任何體罰，造成
    身心之侵害」，以及教育部近年來所推行之「校園零體罰」
    教育政策當知之甚詳，然被告明知其對學生所施加之捏鼻子
    處罰，將使學生鼻部受有紅腫傷害之情，業如前述，實難認
    被告仍自信其行為不構成體罰，具有客觀上正當理由而欠缺
    違法性之認識；又被告對告訴人李○○所為上揭話語不具教
    育意義，已如上述，質之被告大學畢業之學歷，及任職國小
    教師多年之經歷，其就「沒有看過那麼色的女生」此句話語
    在客觀上所表達之涵義，足以貶抑告訴人李○○之名譽而為
    法所不容等情，自難諉為不知，亦難認被告就此有何欠缺違
    法性之認識。
  (七)綜上，被告及辯護人所辯各節，無非事後卸飾之詞，不足採
    信。本案事證明確，被告犯行均堪以認定，均應予以依法論
    科。
三、按兒童及少年福利法之成年人故意對兒童犯罪之規定，係對
    被害人為兒童之特殊要件予以加重處罰，乃就犯罪類型變更
    之個別犯罪行為予以加重，屬刑法分則加重之性質，成為另
    一獨立之罪名，最高法院92年第1次刑事庭會議決議參照。
    查被告係65年出生，行為時為已滿20歲之成年人，而告訴人
    即被害人李○○為86年生，於本案案發時係未滿12歲之兒童
    ，有渠2人年籍資料在卷可查，是核被告所為，係犯兒童及
    少年福利法第70條第1項、刑法第277條第1項之成年人故意
    對兒童犯傷害罪，及兒童及少年福利法第70條第1項、第309
    條第1項之成年人故意對兒童犯公然侮辱罪。被告所犯二罪
    ，犯意各別，行為互殊，應予分論併罰。被告故意對告訴人
    李○○犯上開2罪，依兒童及少年福利法第70條第1項前段之
    規定，均應加重其刑。爰審酌被告為告訴人李○○之教師，
    應當以自身言行，及理性、諄諄善誘之方式正確指導管教學
    生，然其捨此不為，卻對告訴人李○○施以體罰及辱罵，致
    其身心受創非微，且被告犯後接受媒體訪問時，公開指稱告
    訴人李○○與其間之對話涉有黃色笑話之嫌，有被告受訪影
    片側錄光碟片暨部分截圖1份存卷可考（見本院卷(二)第183頁
    至第193頁），再度加劇告訴人李○○所承受之壓力與不堪
    ，犯後猶飾詞卸責，否認犯行，且迄至今未能與告訴人達成
    和解，態度難謂良好，暨其素行、智識程度等一切情狀，量
    處如主文所示之刑，並分別諭知易科罰金及易服勞役之折算
    標準，以資懲儆。
據上論斷，應依刑事訴訟法第299條第1項前段，兒童及少年福利
法第70條第1項前段，刑法第11條前段、第277條第1項、第309條
第1項、第41條第1項前段、第42條第3項前段，刑法施行法第1條
之1，判決如主文。
本案經檢察官蔡偉逸到庭執行職務。
中    華    民    國     98    年    8    月    31    日
                  刑事第十庭   審判長法  官  林春鈴
                                     法  官  姚念慈
                                     法  官  謝昀璉
上正本證明與原本無異。
如不服本判決應於收受送達後10日內向本院提出上訴書狀，並應
敘述具體理由；其未敘述上訴理由者，應於上訴期間屆滿後20日
內向本院補提理由書（均須按他造當事人之人數附繕本）「切勿
逕送上級法院」。告訴人或被害人如對於本判決不服者，應具備
理由請求檢察官上訴，其上訴期間之計算係以檢察官收受判決正
本之日期為準。
                                     書記官  鄭雅文
中    華    民    國    98    年    9     月    7     日
附錄本案論罪科刑法條
中華民國刑法第277 條（普通傷害罪）
傷害人之身體或健康者，處3 年以下有期徒刑、拘役或1 千元以
下罰金。
犯前項之罪因而致人於死者，處無期徒刑或7 年以上有期徒刑；
致重傷者，處3 年以上10年以下有期徒刑。
中華民國刑法第309 條(公然侮辱罪)
公然侮辱人者，處拘役或三百元以下罰金。
以強暴犯前項之罪者，處一年以下有期徒刑、拘役或五百元以下
罰金。


司法院資訊處製作；財團法人民間司法改革基金會備份。
